ACORDAO-COMPLETO-2496864

ACÓRDÃO 12464/2021 ATA 32/2021 - SEGUNDA CÂMARA

VISTOS, relatados e discutidos estes autos em que se analisa concessão de aposentadoria em favor de ex-servidora do Tribunal Regional Federal da 4ª Região.   
ACORDAM os Ministros do Tribunal de Contas da União, reunidos em Sessão da 2ª Câmara, ante as razões expostas pelo Relator, e com fulcro nos incisos III e IX do art. 71 da Constituição Federal e nos arts. 1º, inciso V, e 39, inciso II, da Lei 8.443/1992, c/c o art. 259, inciso II, do Regimento Interno/TCU em:
9.1. considerar ilegal a concessão de aposentadoria em benefício da Sra. Raquel Bonatelli de Melo Brandão, negando registro ao ato;
9.2. dispensar o ressarcimento das quantias indevidamente recebidas de boa-fé pela interessada, consoante o disposto no Enunciado 106 da Súmula da Jurisprudência do TCU;
9.3. determinar ao Tribunal Regional Federal da 4ª Região que, no prazo de 15 (quinze) dias a contar da ciência desta Deliberação:
9.3.1. abstenha-se de realizar pagamentos referentes à parcela indevida da rubrica "opção", sujeitando-se a autoridade administrativa omissa à responsabilidade solidária, nos termos do art. 262, caput, do Regimento Interno/TCU;
9.3.2. promova o destaque da parcela de "quintos/décimos" incorporada com base em função comissionada exercida após 8/4/1998, transformando-a em parcela compensatória a ser absorvida por reajustes futuros concedidos nos proventos, desde que a hipótese não seja de decisão judicial transitada em julgado, nos moldes da decisão do STF no RE 638.115/CE; 
9.3.3. dê ciência do inteiro teor desta Deliberação à Sra. Raquel Bonatelli de Melo Brandão, alertando-a de que o efeito suspensivo proveniente da interposição de possíveis recursos perante o TCU não a exime da devolução dos valores percebidos indevidamente após a respectiva notificação, caso os recursos não sejam providos, encaminhando a este Tribunal, no prazo de 30 (trinta) dias, comprovante da referida ciência;
9.3.4. emita novo ato de concessão de aposentadoria em favor da interessada e promova seu cadastro no sistema e-Pessoal, livre das irregularidades verificadas neste processo, sendo submetido a este Tribunal, nos termos da IN/TCU 78/2018.

Concessão de aposentadoria em favor de ex-servidora do Tribunal Regional do Trabalho da 4ª Região.

Segunda Câmara

Tribunal Regional Federal da 4ª Região.

3. Interessada: Raquel Bonatelli de Melo Brandão (XXX.688.449-XX).

13.1. Ministros presentes: Bruno Dantas (Presidente), Augusto Nardes, Aroldo Cedraz e Raimundo Carreiro.
13.2. Ministros-Substitutos presentes: Marcos Bemquerer Costa (Relator) e André Luís de Carvalho.

MARCOS BEMQUERER

Adoto como Relatório, com os pertinentes ajustes de forma, a instrução da Secretaria de Fiscalização de Integridade de Atos e Pagamentos de Pessoal e de Benefícios Sociais - Sefip, por meio da qual o presente processo é analisado, cujo encaminhamento contou com a anuência do Procurador Marinus Eduardo De Vries Marsico (peças 5/7) :
"INTRODUÇÃO 
Trata-se de ato de aposentadoria, submetido, para fins de registro, à apreciação do Tribunal de Contas da União (TCU) , de acordo com o art. 71, inciso III, da Constituição Federal.  O ato foi cadastrado e disponibilizado ao TCU por intermédio do Sistema e-Pessoal, na forma do art. 2º e 4º da Instrução Normativa TCU 78/2018.
O ato desse processo pertence às seguintes unidades:
1.1. Unidade emissora: Tribunal Regional Federal da 4ª Região.
1.2. Unidade cadastradora:  Tribunal Regional Federal da 4ª Região.
1.3. Subunidade cadastradora: TRF4 - Divisão de Legislação de Pessoal.
EXAME TÉCNICO
Procedimentos aplicados
Os procedimentos para exame, apreciação e registro de atos de pessoal encontram-se estabelecidos na Instrução Normativa TCU 78/2018 e na Resolução TCU 206/2007. Essas normas dispõem que os atos de pessoal disponibilizados por meio do e-Pessoal devem ser submetidos previamente a críticas automatizadas, com base em parâmetros predefinidos.
As críticas das informações cadastradas na etapa de coleta do ato foram elaboradas e validadas levando-se em conta as peculiaridades de cada ato. Os itens verificados nessa etapa são inerentes a dados cadastrais, fundamentos legais, mapa de tempo, ficha financeira, assim como eventuais ocorrências de acumulação. Trata-se de verificações abrangentes, minuciosas e precisas e sem a necessidade de ação humana e, portanto, menos suscetível a falhas. As críticas aplicadas estão discriminadas no sistema, no Menu e-Pessoal, opção 'Crítica', que podem ser acessadas mediante concessão de perfil específico a servidores do TCU responsáveis pela análise.
Além das críticas automatizadas, há verificação humana adicional no caso de haver alertas do sistema ou informações não formatadas, como esclarecimentos do gestor ou do controle interno.  
As críticas também consideram os registros do Sistema Integrado de Administração de Recursos Humanos (Siape) . O Siape disponibiliza informações atualizadas sobre as parcelas que integram os proventos, diferentemente, portanto, do e-Pessoal, que informa as parcelas no momento do registro do ato. 
Essa confrontação com o Siape fornece uma visão atual e verdadeira da situação, o que permite descaracterizar irregularidades e inconsistências que, embora constantes do e-Pessoal, já foram corrigidas.
As verificações detectadas no ato encontram-se discriminadas na aba de pendências do ato no sistema e-Pessoal, bem como no espelho do ato contemplado por esta instrução.
Exame das Constatações
Ato: 5775/2018 - Inicial - Interessado: RAQUEL BONATELLI DE MELO BRANDAO - CPF: XXX.688.449-XX
1.4. Parecer do Controle Interno: considerar o ato Legal com esclarecimentos. Justificativa:  Ficha elaborada visando sanear críticas relativas a tempo de exercício de função em duplicidade.
1.5. Constatações e análises: 
1.5.1. Houve o registro de pelo menos uma rubrica com 'Denominação para análise pelo TCU = Vantagem de caráter pessoal (125125 - PROVENTO PROVISÓRIO OPÇÃO FC 05 (Vantagem de caráter pessoal - Incorporação de opção de função) - R$ 2.232,38) '.
1.5.1.1. Justificativa do Gestor de Pessoal: Não há. Verificação efetuada no âmbito do TCU.
1.5.1.2. Análise do Controle Interno:  Não há. Verificação efetuada no âmbito do TCU.
1.5.1.3. Análise da Equipe Técnica: Ilegal
Concessão da vantagem de opção de que trata o art. 2º da Lei 8.911/1994, o que proporcionou acréscimo aos proventos de aposentadoria em relação à última remuneração da atividade, assim como em virtude de não haver incidência de contribuição previdenciária na atividade, resultando em descumprimento do disposto no art. 40, caput, e § 2º, da Constituição Federal, com redação dada pela Emenda Constitucional 20/1998.
1.5.2. Houve o registro de pelo menos uma rubrica com 'Denominação para análise pelo TCU = Vantagem de caráter pessoal (116039 - VPNI CJ-03 MP 2225-45/01 (Vantagem de caráter pessoal - Incorporação de quintos/décimos de função) - R$ 6.901,68) '.
1.5.2.1. Justificativa do Gestor de Pessoal: Não há. Verificação efetuada no âmbito do TCU.
1.5.2.2. Análise do Controle Interno:  Não há. Verificação efetuada no âmbito do TCU.
1.5.2.3. Análise da Equipe Técnica: Ilegal
É ilegal a concessão da vantagem de quintos em razão do exercício de funções comissionadas após o advento da Lei 9.624/1998.
1.5.3. O Controle Interno emitiu parecer pela legalidade com esclarecimentos.
1.5.3.1. Justificativa do Gestor de Pessoal: Não há. Verificação efetuada no âmbito do TCU.
1.5.3.2. Análise do Controle Interno:  Não há. Verificação efetuada no âmbito do TCU.
1.5.3.3. Análise da Equipe Técnica: Legal
Os esclarecimentos apontados pelo Controle Interno são irrelevantes para a análise da legalidade do ato ou já foram analisados em crítica específica do e-Pessoal.
1.6. O quadro resumo de ocorrências e, quando for o caso, o detalhamento da norma legal e da jurisprudência para as inconsistências acima elencadas encontra-se no anexo II dessa instrução. 
1.7. Encaminhamento do ato: 
1.7.1. considerar ILEGAL e recusar registro do ato de Aposentadoria de RAQUEL BONATELLI DE MELO BRANDAO do quadro de pessoal do Tribunal Regional Federal da 4ª Região, com base nos arts. 71, inciso III, da Constituição Federal, 1º, inciso V, e 39, inciso II, da Lei 8.443/1992 e 260, § 1º, do Regimento Interno/TCU; 
1.7.2. com fulcro no art. 262, caput, do Regimento Interno/TCU, determinar ao órgão/entidade Tribunal Regional Federal da 4ª Região que: 
1.7.2.1. dê ciência, no prazo de quinze dias, contados da notificação, do inteiro teor desta deliberação ao interessado, alertando-o de que o efeito suspensivo proveniente da interposição de eventuais recursos junto ao TCU não o exime da devolução dos valores percebidos indevidamente, caso o recurso não seja provido;
1.7.2.2. promova a exclusão, no prazo de 15 (quinze) dias, contados a partir da ciência desta deliberação, sujeitando-se a autoridade administrativa omissa à responsabilidade solidária, da rubrica apontada em face de manifesta ilegalidade, uma vez que o seu pagamento não encontra respaldo na jurisprudência deste Tribunal;
1.7.2.3. promova, no prazo de 30 (trinta) dias, o destaque da (s) parcela (s) de quintos incorporada (s) com amparo em funções comissionadas exercidas entre 8/4/1998 a 4/9/2001 e transforme-a (s) em 'Parcela Compensatória' a ser absorvida por quaisquer reajustes futuros, consoante decidido pelo STF no RE 638.115/CE;
1.7.2.4. emita novo ato, livre da irregularidade ora apontada, em substituição ao ato de aposentadoria de RAQUEL BONATELLI DE MELO BRANDAO, submetendo-o a nova apreciação por este Tribunal, na forma do artigo 260, caput, também do Regimento Interno/TCU; 
1.7.2.5. no prazo de trinta dias, contados da ciência da decisão, envie a este Tribunal documentos comprobatórios de que o interessado cujo ato foi impugnado está ciente do julgamento deste Tribunal;
1.7.2.6. dispense a devolução dos valores indevidamente recebidos de boa-fé até a data da ciência do Tribunal Regional Federal da 4ª Região, do acórdão que vier a ser proferido, com base no Enunciado 106 da Súmula da Jurisprudência do TCU.
CONCLUSÃO
A abrangência e a profundidade das verificações levadas a efeito fundamentam convicção de que o ato 5775/2018 pode ser apreciado pela ilegalidade, em razão das irregularidades apontadas no item Exame das Constatações desta instrução, que representam afronta à legislação e à jurisprudência de referência.
O aludido ato deu entrada neste Tribunal há menos de cinco anos, não sendo aplicável, portanto, o procedimento de contraditório e ampla defesa determinado pelo Acórdão 587/2011-TCU-Plenário.
PROPOSTA DE ENCAMINHAMENTO
Ante o exposto, com fundamento no art. 71, inciso III, da Constituição Federal, no art. 1º, inciso V, e art. 39, incisos I e II, da Lei 8.443/1992, no art. 260 do Regimento Interno/TCU, propõe-se: 
1.8. considerar ILEGAL e recusar registro do ato de aposentadoria de RAQUEL BONATELLI DE MELO BRANDAO do quadro de pessoal do Tribunal Regional Federal da 4ª Região, com base nos arts. 71, inciso III, da Constituição Federal, 1º, inciso V, e 39, inciso II, da Lei 8.443/1992 e 260, § 1º, do Regimento Interno/TCU; 
1.9. com fulcro no art. 262, caput, do Regimento Interno/TCU, determinar ao Tribunal Regional Federal da 4ª Região que: 
1.9.1. emita novo ato, livre da irregularidade ora apontada, em substituição ao ato de aposentadoria de RAQUEL BONATELLI DE MELO BRANDAO, submetendo-o a nova apreciação por este Tribunal, na forma do artigo 260, caput, também do Regimento Interno/TCU; 
1.9.2. promova a exclusão, no prazo de 15 (quinze) dias, contados a partir da ciência desta deliberação, sujeitando-se a autoridade administrativa omissa à responsabilidade solidária, da rubrica apontada em face de manifesta ilegalidade, uma vez que o seu pagamento não encontra respaldo na jurisprudência deste Tribunal;
1.9.3. dispense a devolução dos valores indevidamente recebidos de boa-fé até a data da ciência do Tribunal Regional Federal da 4ª Região, do acórdão que vier a ser proferido, com base no Enunciado 106 da Súmula da Jurisprudência do TCU;
1.9.4. no prazo de trinta dias, contados da ciência da decisão, envie a este Tribunal documentos comprobatórios de que a interessada cujo ato foi impugnado está ciente do julgamento deste Tribunal;
1.9.5. dê ciência, no prazo de quinze dias, contados da notificação, do inteiro teor desta deliberação à interessada, alertando-a de que o efeito suspensivo proveniente da interposição de eventuais recursos junto ao TCU não a exime da devolução dos valores percebidos indevidamente, caso o recurso não seja provido;
1.9.6. promova, no prazo de 30 (trinta) dias, o destaque da (s) parcela (s) de quintos incorporada (s) com amparo em funções comissionadas exercidas entre 8/4/1998 a 4/9/2001 e transforme-a (s) em 'Parcela Compensatória' a ser absorvida por quaisquer reajustes futuros, consoante decidido pelo STF no RE 638.115/CE."
	É o Relatório.

não há.

Procurador Marinus Eduardo De Vries Marsico.

PESSOAL. APOSENTADORIA. RECEBIMENTO DE PROVENTOS EM VALOR SUPERIOR À REMUNERAÇÃO DO CARGO EFETIVO. VEDAÇÃO CONSTITUCIONAL EXPRESSA. PRECEDENTES DESTE TRIBUNAL. PAGAMENTO DA VANTAGEM DE "QUINTOS/DÉCIMOS" COM BASE EM FUNÇÃO DE CONFIANÇA EXERCIDA APÓS 8/4/1998. ENTENDIMENTO DO SUPREMO TRIBUNAL FEDERAL NOS AUTOS DO RECURSO EXTRAORDINÁRIO 638.115/CE. PRECEDENTES DESTE TRIBUNAL. ILEGALIDADE DO ATO. RECUSA DO CORRESPONDENTE REGISTRO. DETERMINAÇÃO AO ÓRGÃO DE ORIGEM.

APOSENTADORIA (APOS)

Secretaria de Fiscalização de Integridade de Atos e Pagamentos de Pessoal e de Benefícios Sociais - Sefip.

Em apreciação o ato da concessão de aposentadoria em favor da Sra. Raquel Bonatelli de Melo Brandão, ex-servidora do Tribunal Regional Federal da 4ª Região.   
2. 	Os pareceres exarados nos autos pela Secretaria de Fiscalização de Integridade de Atos e Pagamentos de Pessoal e de Benefícios Sociais - Sefip e pelo Ministério Público junto ao TCU, representado pelo Procurador Marinus Eduardo De Vries Marsico, são consonantes no sentido da ilegalidade do ato, com a consequente recusa de registro.
3.	O ato concessório em análise ocorreu na modalidade voluntária, com proventos integrais, calculados com base na última remuneração do cargo em que se deu a aposentadoria, com fundamento no art. 3º da Emenda Constitucional 47/2005.
4.	De acordo com a Sefip, a interessada implementou os requisitos para a sua inativação, pois possuía idade, tempo de contribuição, de serviço público, de carreira e de cargo requeridos pelo fundamento concessório.
5.	Nada obstante, ao submeter o ato a críticas automatizadas, a unidade especializada detectou a existência das rubricas "opção" e "quintos/décimos", esta transformada em Vantagem Pessoal Nominalmente Identificada - VPNI, pelo art. 62-A da Lei 8.112/1990.
6.	Consoante a Sefip, há irregularidade na percepção da vantagem de "quintos/décimos", haja vista os períodos discriminados de exercício de função após a data de 8/4/1998 - advento da Lei 9.624/1998. 
7.	No que tange à "opção" de que trata o art. 2º da Lei 8.911/1994, a unidade especializada evidenciou que o pagamento dessa vantagem proporcionou acréscimo aos proventos de aposentadoria em relação à última remuneração contributiva da atividade, o que estaria em desacordo com o disposto no art. 40, caput e § 2º, da Constituição Federal, com a redação conferida pela Emenda Constitucional - EC 20/1998. 
8.	Inicio o exame deste feito reproduzindo, acerca do quesito "opção", de que cuida o art. 2º da Lei 8.911/1994, o art. 40, caput, e § 2º, da Constituição Federal/1988, com a redação dada pela EC 20/1998:
"Art. 40 - Aos servidores titulares de cargos efetivos da União, dos Estados, do Distrito Federal e dos Municípios, incluídas suas autarquias e fundações, é assegurado regime de previdência de caráter contributivo, observados critérios que preservem o equilíbrio financeiro e atuarial e o disposto neste artigo. (Redação dada pela Emenda Constitucional nº 20, de 15/12/98)  
 (...)  
§ 2º Os proventos de aposentadoria e as pensões, por ocasião de sua concessão, não poderão exceder a remuneração do respectivo servidor, no cargo efetivo em que se deu a aposentadoria ou que serviu de referência para a concessão da pensão. (Redação dada pela Emenda Constitucional nº 20, de 1998) ."
9. 	Percebe-se que a EC 20/1998 traz o regime atuarial e contributivo, reconfigurando o modelo previdenciário do país. Entre as diversas regras que compõem o plexo normativo que concretiza o precitado modelo, consta a proibição dirigida ao servidor inativo de perceber proventos em montante superior ao correspondente à sua remuneração no cargo efetivo em que se deu a aposentadoria.
10. 	Noutras palavras, após a edição da EC 20/98, eliminou-se a hipótese de o aposentado, em face do regime atuarial e contributivo previdenciário, receber proventos em valores acima da quantia remuneratória do cargo efetivo.
11. 	No caso ora examinado, como verificou a Sefip, a incorporação da rubrica "opção" aos proventos da interessada extrapolou o limite em questão previsto na Constituição Federal. 
12. 	Nessas situações, a jurisprudência do TCU tem impugnado as concessões de aposentadoria e pensões que afrontam a norma de proibição disciplinada pelo art. 40, caput, e § 2º, da Constituição Federal, especialmente quando o servidor atende aos requisitos para aposentadoria somente após a edição da EC 20/1998.
13. 	Na linha do entendimento acima exposto, o Tribunal, por meio do Acórdão 1599/2019-TCU-Plenário, de relatoria do ministro Benjamin Zymler, decidiu: 
"9.4. firmar entendimento de que é vedado o pagamento das vantagens oriundas do art. 193 da Lei 8.112/1990, inclusive o pagamento parcial da remuneração do cargo em comissão   ('opção')  , aos servidores que implementaram os requisitos de aposentadoria após 16/12/1998, data de publicação da Emenda Constitucional 20, que limitou o valor dos proventos à remuneração do cargo efetivo no qual se deu a aposentadoria."
14. 	Em sentido convergente com a deliberação acima foi o Acórdão 8186/2019-TCU-Segunda Câmara, cuja relatoria coube ao ministro Aroldo Cedraz, que considerou ilegal a concessão de aposentadoria similar às que ora se analisa nestes autos.
15. 	Perscrutando o ato concessório em exame, verifico que a ex-servidora somente implementou os requisitos para aposentadoria após a edição da EC 20/1998, razão pela qual não pode receber proventos em valores superiores à remuneração do cargo efetivo, sob pena de infringir o comando expresso do art. 40, caput, e § 2º, da Constituição Federal/1988. 
16.	Noutro giro, a jurisprudência do TCU consolidou o entendimento de que é ilegal a percepção de "quintos/décimos" cuja incorporação se originou de funções comissionadas exercidas no período de 8/4/1998 a 4/9/2001, devendo-se, contudo, observar a modulação dos efeitos definida pelo Supremo Tribunal Federal - STF na decisão adotada no Recurso Extraordinário 638.115/CE (v.g.: Acórdãos 442/2020, 13.910/2020 e 6.298/2021, todos da 2ª Câmara, de minha relatoria) .
17. 	Consoante os termos fixados na decisão do Supremo Tribunal Federal no RE 638.115/CE, somente para a hipótese de "quintos/décimos" recebidos com base em decisão judicial transitada em julgado será indevida a cessação imediata do pagamento e não haverá absorção da parcela por reajustes futuros. 
18. 	Já nas hipóteses de "quintos/décimos" recebidos por força de decisão judicial não transitada em julgado ou de decisão administrativa, o pagamento será mantido até sua absorção integral por quaisquer reajustes futuros concedidos aos servidores.
19. 	Consultando o ato de interesse da Sra. Raquel Bonatelli de Melo Brandão, vê-se que ela percebe 5/5 da Função Comissionada "CJ-03 - Diretor de Secretaria" (peça 3, pp. 4/5) .
20. 	Ocorre que há incorporação, em períodos interpolados, da função acima mencionada no interregno entre 3/8/1998 e 7/7/1999 (peça 3, pp. 4/5) , ou seja, há parte da rubrica incorporada em data posterior à data limite de 8/4/1998 (advento da Lei 9.624/1998) , de modo que essa parcela de quintos deve ser transformada em parcela compensatória a ser absorvida por reajustes futuros, nos termos da mencionada decisão do STF.
21. 	Nesse contexto e considerando que, nos presentes autos, não há documentos hábeis a comprovar a origem do pagamento da vantagem de "quintos/décimos", se decorrente de decisão judicial transitada em julgado ou não, ou de decisão administrativa, é cabível considerar ilegal a concessão de aposentadoria da Sra. Raquel Bonatelli de Melo Brandão, com a negativa do correspondente ato, aplicando-se a orientação fixada no Verbete 106 da Súmula/TCU às parcelas indevidamente recebidas pela interessada.
22. 	Cabe, ainda, determinar ao órgão de origem que destaque a parcela de "quintos/décimos" incorporada com base em função comissionada exercida após 8/4/1998, transformando-a em parcela compensatória a ser absorvida por reajustes futuros concedidos nos proventos, desde que a hipótese não seja de decisão judicial transitada em julgado, nos moldes da decisão do STF no RE 638.115/CE.
23.	Outrossim, de conformidade com o art. 262 do Regimento Interno/TCU, importa determinar ao órgão de origem que faça cessar o pagamento referente à rubrica "opção", sob pena de responsabilidade solidária da autoridade administrativa omissa. 
24. 	Deve-se igualmente determinar ao Tribunal Regional Federal da 4ª Região que comunique à interessada sobre a deliberação do TCU, alertando-a de que o efeito suspensivo proveniente da interposição de eventuais recursos não a exime da devolução dos valores percebidos indevidamente após a notificação, caso esses recursos não sejam providos. Após, devem ser remetidos a este Tribunal documentos comprobatórios de que a inativa foi cientificada da deliberação desta Corte.
25. 	Por fim, deve-se esclarecer ao órgão de origem que o novo ato de concessão a ser emitido deve estar livre da irregularidade referente à "opção", acima abordada. 
	Ante o exposto, manifesto-me por que seja adotada a deliberação que ora submeto a este Colegiado.
 	
TCU, Sala das Sessões, em 14 de setembro de 2021.
MARCOS BEMQUERER COSTA
Relator